ACORDAO-COMPLETO-2408715

ACÓRDÃO 6110/2020 ATA 16/2020 - PRIMEIRA CÂMARA

VISTOS, relatados e discutidos estes autos, que nesta fase tratam de recurso de reconsideração interposto por Fabiano Kenzo Rokutan, presidente da Associação Paulista de Corrida de Aventura, em face do Acórdão 2050/2017-TCU-Primeira Câmara;
	ACORDAM os Ministros do Tribunal de Contas da União reunidos em sessão da Primeira Câmara, ante as razões expostas pelo relator e com fundamento nos artigos 32, inciso I, e 33 da Lei 8.443/1992, c/c o artigo 285 do RI/TCU, em:
9.1. conhecer do recurso e, no mérito, dar-lhe provimento parcial atribuindo a seguinte redação aos itens 9.1 e 9.2 do Acórdão 2505/2017-TCU-Primeira Câmara:
"9.1. com fundamento nos arts. 1º, I, 16, III, alínea "a" e "c", da Lei 8.443/1992 c/c os arts. 19 e 23, III, da mesma Lei, julgar irregulares as contas da Associação Paulista de Corrida de Aventura e de Fabiano Kenzo Rokutan, condenando-os, solidariamente, ao pagamento das quantias a seguir especificadas, com a fixação do prazo de quinze dias, a contar da notificação, para comprovarem, perante o Tribunal (art. 214, inciso III, alínea "a", do Regimento Interno) , o recolhimento da dívida aos cofres do Tesouro Nacional, atualizada monetariamente e acrescida dos juros de mora, calculados a partir das datas discriminadas, até a data do recolhimento, na forma prevista na legislação em vigor:
	VALOR ORIGINAL (R$) 
	DATA DA OCORRÊNCIA

	59.703,63
	24/3/2010

	252.863,89
	4/11/2010

9.2. aplicar à Associação Paulista de Corrida de Aventura e a Fabiano Kenzo Rokutan, individualmente, a multa prevista no art. 57 da Lei 8.443/1992 c/c o art. 267 do Regimento Interno, no valor de R$ 58.000,00, com a fixação do prazo de quinze dias, a contar das notificações, para comprovar, perante o Tribunal (art. 214, inciso III, alínea "a", do Regimento Interno) , o recolhimento da dívida aos cofres do Tesouro Nacional, atualizada monetariamente desde a data do presente acórdão até a do efetivo recolhimento, se forem pagas após o vencimento, na forma da legislação em vigor;"
9.2. dar ciência desta deliberação ao recorrente e aos demais interessados.

Recurso de reconsideração interposto contra decisão que julgou irrregulares as contas do recorrente e condenou-o ao pagamento de débito e multa em função da não comprovação da boa e regular gestão de recursos captados com base na Lei Agnelo Piva para realização do projeto Adventure Camp 2008.

Primeira Câmara

Ministério do Esporte.

3. Recorrente: Fabiano Kenzo Rokutan (XXX.226.088-XX).

13.1. Ministros presentes: Walton Alencar Rodrigues (Presidente), Benjamin Zymler, Bruno Dantas e Vital do Rêgo (Relator).
13.2. Ministros-Substitutos presentes: Augusto Sherman Cavalcanti e Weder de Oliveira.

ACORDAO-COMPLETO-2459069

Acórdão de Relação 265/2021 - Plenário

Acórdão de Relação

VITAL DO RÊGO

Ministro Bruno Dantas.

Adoto como relatório, as duas instruções elaboradas no âmbito da Secretaria de Recursos (peças 108 e 114) , que contaram com a anuência de seus dirigentes (peças 109-110 e 115-116) , a seguir transcritas com os ajustes de forma pertinentes:
1. Trata-se de recurso de reconsideração interposto por Fabiano Kenzo Rokutan contra o Acórdão 2505/2017-TCU-Primeira Câmara (peça 37) , retificado por inexatidão material pelo Acórdão 4569/2017-TCU-Primeira Câmara (peça 48) .
1.1. A deliberação recorrida apresenta o seguinte teor:
ACORDAM os Ministros do Tribunal de Contas da União, reunidos em sessão da Primeira Câmara, ante as razões expostas pelo Relator, em:
9.1. com fundamento nos arts. 1º, I, 16, III, alínea "a" e "c", da Lei 8.443/1992 c/c os arts. 19 e 23, III, da mesma Lei, julgar irregulares as contas da Associação Paulista de Corrida de Aventura e de Fabiano Kenzo Rokutan, condenando-os, solidariamente, ao pagamento das quantias a seguir especificadas, com a fixação do prazo de quinze dias, a contar da notificação, para comprovarem, perante o Tribunal (art. 214, inciso III, alínea "a", do Regimento Interno) , o recolhimento da dívida aos cofres do Tesouro Nacional, atualizada monetariamente e acrescida dos juros de mora, calculados a partir das datas discriminadas, até a data do recolhimento, na forma prevista na legislação em vigor:
	VALOR ORIGINAL (R$) 
	DATA DA OCORRÊNCIA

	285.712,93
	24/3/2010

	252.863,89
	4/11/2010

9.2. aplicar à Associação Paulista de Corrida de Aventura e a Fabiano Kenzo Rokutan, individualmente, a multa prevista no art. 57 da Lei 8.443/1992 c/c o art. 267 do Regimento Interno, no valor de R$ 100.000,00, com a fixação do prazo de quinze dias, a contar das notificações, para comprovar, perante o Tribunal (art. 214, inciso III, alínea "a", do Regimento Interno) , o recolhimento da dívida aos cofres do Tesouro Nacional, atualizada monetariamente desde a data do presente acórdão até a dos efetivo recolhimento, se forem pagas após o vencimento, na forma da legislação em vigor;
9.3. autorizar, caso requerido, nos termos do art. 26 da Lei 8.443/1992, c/c o art. 217 do Regimento Interno do TCU, o parcelamento da dívida em até 36 (trinta e seis) parcelas, incidindo sobre cada uma, corrigida monetariamente, os juros de mora devidos, sem prejuízo de alertar os responsáveis de que, caso optem por essa forma de pagamento, a falta de comprovação do recolhimento de qualquer parcela implicará o vencimento antecipado do saldo devedor, nos termos do art. 26, parágrafo único, da Lei 8.443/1992 c/c o art. 217, § 2º, do RI/TCU;
9.4. autorizar, desde logo, a cobrança judicial da dívida, nos termos do art. 28, II, da Lei 8.443/1992;
9.5. encaminhar cópia deste acórdão, bem como do relatório e do voto que o fundamentam, ao Procurador-Chefe da Procuradoria da República em São Paulo, nos termos do § 3º do art. 16 da Lei 8.443/1992 c/c o § 7º do art. 209 do Regimento Interno do TCU, para adoção das medidas que entender cabíveis, e ao Ministério do Esporte.
HISTÓRICO
2. Cuidam os autos de Tomada de Contas Especial (TCE) instaurada pelo Ministério do Esporte (ME) em face da não prestação de contas dos recursos aplicados no âmbito de Termo de Compromisso firmado entre aquele órgão e a Associação Paulista de Corrida de Aventura (APCA) , representada pelo seu Presidente Fabiano Kenzo Rokutan. 
2.1. A avença, vigente de 24/3/2010 a 15/2/2011,  teve por objeto a realização da Adventure Camp 2008, com a finalidade de difundir o esporte, ensinar e capacitar profissionais das comunidades locais das cidades onde são realizados os eventos, a atuarem no mercado dos esportes de aventura do país, possibilitando o desenvolvimento do turismo de aventura e a auto-sustentabilidade dessas regiões. 
2.2. O valor captado foi de R$ 538.576,82 (quinhentos e trinta e oito mil quinhentos e setenta e seis reais e oitenta e dois centavos) (peça 1, p. 148-152) .
2.3. No Relatório de Tomada de Contas Especial 51/2014, em que os fatos estão circunstanciados, a responsabilidade pelo dano causado ao erário foi atribuída solidariamente, à Associação Paulista de Corrida de Aventura e ao Senhor Fabiano Kenzo Rokutan, em razão da omissão no dever de prestar contas dos recursos captados. Apurou-se como prejuízo o valor original patrocinado de R$ 559.182,5l (peça 1, p. 214-218) .
2.4.  A Controladoria-Geral da União emitiu o Relatório e o Certificado de Auditoria 1316/2014 (peça 1, p. 222-225) , o Parecer do Dirigente do Órgão de Controle Interno se encontra à peça 1, p. 226 e o Ministro de Estado do Esporte atestou ter tomado conhecimento das conclusões contidas nos referidos documentos à peça 1, p. 233. 
2.5.  No âmbito do Tribunal, em razão da omissão no dever de prestar contas foram regularmente citados o senhor Fábiano Kenzo Rokutan e a APCA, conforme, respectivamente, os Ofícios 280/2016-TCU/SECEXSP, de 15/2/2016 (peça 17) , e 215/2016-TCU/SECEX-SP, de 12/2/2016 (peça 15) .
2.6. APCA não apresentou as alegações de defesa, sendo considerada revel, nos termos do art. 12, § 3º , da Lei 8.443/1992. 
2.7.  Ao se pronunciar sobre as alegações apresentadas a esta Corte, a Secex/SP propôs o julgamento pela irregularidade das contas da Associação Paulista de Corrida de Aventura e do Senhor Fabiano Kenzo Rokutan, condenando-os, solidariamente, ao pagamento do débito apurado nos autos e aplicando-lhes multa proporcional ao dano ao erário (peças 33-35) .
2.8. O Ministério Público junto ao TCU manifestou-se de acordo com a proposta de encaminhamento apresentada pela unidade técnica (peça 36) . 
2.9.  Alinhado aos pareceres técnicos, o Tribunal de Contas da União proferiu o Acórdão 2505/2017-TCU-Primeira Câmara (peça 37) , retificado por inexatidão material pelo Acórdão 4569/2017-TCU-Primeira Câmara (peça 48) .
2.10. Não resignado, embargos de declaração foram opostos por Fabiano Kenzo Rokutan contra o Acórdão 2505/2017-TCU-Primeira Câmara (peça 61) .
2.11. O Tribunal, por meio do 6837/2017-TCU-1ª Câmara, conheceu e rejeitou os embargos de declaração, mantendo-se inalterado o Acórdão 2505/2017-TCU-Primeira Câmara (peça 63) .
2.12.  Irresignado, o Sr. Fabiano Kenzo Rokutan interpôs recurso de reconsideração contra o acórdão condenatório (peças 70 e 92-107) .
EXAME DE ADMISSIBILIDADE
3. Reitera-se o exame preliminar de admissibilidade (peça 73) , ratificado à peça 76 pelo Relator, Ministro Vital do Rego, que concluiu pelo conhecimento do recurso de reconsideração interposto por Fabiano Kenzo Rokutan contra o Acórdão 2505/2017-TCU-Primeira Câmara,  nos termos dos artigos 32, inciso I, e 33 da Lei 8.443/1992, c/c o artigo 285 do RI/TCU, suspendendo-se os efeitos suspendendo-se os efeitos dos itens 9.1, 9.2 e 9.4 do acórdão recorrido em relação ao recorrente. 
EXAME TÉCNICO
4. Delimitação do recurso.
4.1. Constitui objeto do presente recurso verificar se:  
 a) há a responsabilidade do Sr. Fabiano Kenzo Rokutan pelas irregularidades que lhe foram atribuídas na execução do termo de compromisso firmado entre o Ministério dos Esportes e a Associação Paulista de Corrida de Aventura (APCA) ; 
 b) as alegações e os documentos apresentados na fase recursal comprovam a plena execução do objeto do termo de compromisso. 
Da responsabilidade do Sr. Fabiano Kenzo Rokutan 
Razões recursais
5. Informa o recorrente que foi presidente da Associação Paulista de Corridas de Aventura até 12 de agosto de 2010, quando protocolou o pedido de afastamento da presidência, e que os atos subsequentes teriam sido praticados pelos demais membros da direção da associação (peça 70, p. 2) .
5.1. Alega que jamais foi informado, até receber a notificação do Ministério do Esporte, de que as contas se encontravam em aberto e tampouco que ainda se mantinha como responsável pela entidade, embora tenha renunciado em caráter irrevogável ao cargo de presidente da associação e, por conseguinte, da gestão do projeto AdventureCamp (peça 70, p. 4) .
5.2. Menciona que os elementos carreados aos autos são suficientemente claros para demonstrar que, depois de 12 de agosto de 2010, nenhuma outra diligência foi tomada ou determinada pelo recorrente, tanto que o relatório de cumprimento parcial (peça 1, p. 160-167) foi assinado pela Senhora Carla Emília Forti, então vice-presidente da Associação (peça 70, p. 4) .
5.3. Argumenta que, embora tenha firmado a abertura do processo, não foi o responsável pela sua execução e conclusão, uma vez que se afastou da direção da proponente e a outorgou a  seus sucessores legais, que deveriam ter finalizado o processo (peça 70, p. 4) .
5.4.  Afirma que, apesar do CPF do recorrente permanecer formalmente vinculado à presidência da APCA, o cargo vendo sendo na prática exercido pelo Sr. Maurício Santi, conforme pode se observar em reportagens veiculadas ainda no ano de 2012 (peça 70, p. 4) .
5.5. Anexa aos autos declarações subscritas por diretores da entidade, com a informação de que o recorrente estaria afastado da presidência da entidade de agosto de 2010 a agosto de 2012,  razão pela qual não poderia ser responsabilizado na presente TCE, uma vez que não seria possível verificar o nexo causal entre o seu suposto ato culposo (ausência de prestação de contas) e o dano ao erário (peças 103-106 e 107, p. 6) 
5.6.  Esclarece que, de acordo com o Estatuto Social da APCA, na ausência de qualquer membro da diretoria por mais de 90  dias, os demais membros estavam obrigados a convocar nova assembleia para ocupar referida vaga pelo período remanescente do mandato (peça 107, p. 7) .
Análise
6.  Não assiste razão ao recorrente.
6.1. Está devidamente documentado nos autos que a sua responsabilidade decorre da omissão no dever de apresentar a prestação de contas final dos valores captados no âmbito de termo de compromisso firmado em 24/3/2010 entre a própria entidade e o Ministério do Esporte, com amparo na lei de incentivo ao desporto, em desrespeito ao art. 7º da Lei 11.438/2006, ao art. 33, § 2º, do Decreto 6.180/2007 e ao art. 51 da Portaria 120/2009 do Ministério do Esporte (peça 8, 14 e 17) .
6.2. O Sr. Fabiano Kenzo Rokutan exerceu o cargo de presidente da Associação Paulista de Corrida de Aventura (APCA) à época dos fatos e firmou o mencionado termo de compromisso (peça 1, p. 148-151) junto ao Ministério dos Esportes, visando estabelecer a obrigação das partes na execução do projeto que tinha por objeto ensinar e capacitar profissionais das comunidades locais das cidades onde são realizadas as corridas de aventura a atuarem no mercado dos esportes de aventura no país, possibilitando o desenvolvimento do turismo de aventura e a auto sustentabilidade dessas regiões (peça 1, p. 120) .
6.3. Embora tenha afirmado que não poderia ser responsabilizado por estar afastado da direção da entidade, o recorrente não apresentou documentos idôneos que corroborem tal assertiva. Ao contrário, há nos autos elementos probatórios a demonstrar que o Sr. Fabiano Kenzo Rokutan geriu os recursos, tal como consta no relatório de cumprimento parcial, de 30/9/2010 (peça 1, p. 167) .
6.4. As declarações ora trazidas aos autos, subscritas por diretores da Associação Paulista de Corrida de Aventura não favorecem o recorrente pois informam tão-somente que o Sr. Fabiano Kenzo Rokutan esteve afastado da entidade no período entre agosto de 2010 e agosto de 2012. Ou seja, o recorrente esteve, de direito, no exercício daquela associação. Em nenhum momento, seu sucessor foi oficializado pela APCA para responder pelas obrigações impostas pelo termo de compromisso firmado entre o Ministério dos Esportes e a Associação Paulista de Corrida de Aventura. 
6.5. O recorrente, ao assinar o termo de compromisso (peça 1, p. 151) no exercício da presidência da APCA, teve ciência da sua responsabilidade no adimplemento de todas as cláusulas pactuadas, bem como deveria apresentar as prestações de contas ao Ministério do Esporte, de acordo com os prazos estipulados, acompanhadas dos documentos exigidos pela Portaria ME/120/2009.
6.6.  Destaque-se que as jurisprudências pacíficas do TCU e do Supremo Tribunal Federal são no sentido de que, nos processos de contas que tramitam nesta Casa, compete ao gestor o ônus da prova da boa e regular aplicação dos recursos públicos que lhe são confiados, o que independe da comprovação de ter se configurado dolo, má-fé ou enriquecimento ilícito. 
6.7. Esse entendimento é decorrência do art. 70, parágrafo único, da Constituição Federal, in verbis:
"Prestará contas qualquer pessoa física ou jurídica, pública ou privada, que utilize, arrecade, guarde, gerencie ou administre dinheiros, bens e valores públicos ou pelos quais a União responda, ou que, em nome desta, assuma obrigações de natureza pecuniária".
6.8. Ademais, o art. 93 do Decreto-Lei 200/1967 preceitua que "Quem quer que utilize dinheiros públicos terá que justificar seu bom e regular emprego na conformidade das leis, regulamentos e normas emanadas das autoridades administrativas competentes". Na mesma linha o art. 39 de Decreto 93.872/1986 disciplina que "Responderão pelos prejuízos que acarretarem à Fazenda Nacional, o ordenador de despesas e o agente responsável pelo recebimento e verificação, guarda ou aplicação de dinheiros, valores e outros bens públicos".
6.9.   Logo, a conduta do Sr. Fabiano Kenzo Rokutan foi devidamente comprovada visto que concorreu para as irregularidades apontadas por este Tribunal, devendo ser responsabilizado e condenado ao pagamento do débito apurado, bem como merece a aplicação da multa individual de que trata o art. 57 da Lei 8443/1992.
Da plena execução do objeto do termo de compromisso firmado entre o Ministério dos Esportes e a Associação Paulista de Corrida de Aventura (APCA) 
Razões recursais
7. Alega o recorrente que está comprovada a realização das etapas previstas no projeto e que os fornecedores dos bens e serviços necessários à consecução do objeto do termo de compromisso foram efetivamente pagos (peça 70, p. 3) .
7.1. Informa que dois fornecedores - a empresa Life Sport e a Look Cultural - negaram-se a substituir as notas fiscais referentes aos serviços que realizaram, uma vez que os referidos documentos estavam sem a discriminação dos serviços prestados (peça 70, p. 3) .
7.2.  Destaca que há nos autos o relatório de acompanhamento e monitoramento exarado pelo Ministério do Esporte, atestando a execução do projeto em relação as duas primeiras etapas (peça 70, p. 4) .
7.3.  Afirma que foram realizadas as 4 etapas previstas, sendo que duas delas foram  comprovadas através da prestação parcial de contas assinada pela Sra. Carla Emília Forti (peça 70, p. 4-5) .
7.4.  Declara que os objetivos do termo de compromisso foram atingidos, os valores foram pagos e efetivamente comprovados conforme consta nas notas fiscais juntadas à peça 31 (peça 70, p. 5) .
7.5. Relata que não houve, por parte do recorrente, locupletamento ou desídia no emprego da verba pública no período em que ele atuava junto à Associação Paulista de Corrida de Aventura APCA (peça 70, p. 7) .
7.6. Defende que restou comprovado o emprego de R$ 458.757,54 dos recursos obtidos de modo que não parece razoável imputar ao recorrente a responsabilidade pela integralidade da verba obtida (peça 70, p. 6) .
7.7. A fim de comprovar a legítima destinação dos recursos públicos e sua boa-fé, anexa ao recurso os documentos às peças 92-107. 
Análise
8. Não assiste razão ao recorrente.
8.1. Revisitando a decisão recorrida, exsurge, em suma, o seguinte fundamento utilizado para a condenação integral em débito sobre os valores envolvidos no termo de compromisso firmado entre o Ministério dos Esportes e a Associação Paulista de Corrida de Aventura (APCA) : omissão no dever de prestar contas e, consequentemente, não comprovação da boa e regular aplicação dos recursos públicos federais, com a condenação ao pagamento do débito de R$ 538.576,82 e da multa de R$ 100.000,00.
8.2.  Examina-se, no presente recurso, se há a comprovação da boa e regular aplicação de recursos públicos transferidos mediante o referido termo de compromisso. 
8.3. Observa-se, de início, que o responsável, tanto na fase interna quanto na fase externa da TCE, esquivou-se da responsabilidade de prestar contas dos recursos federais repassados à Associação Paulista de Corrida de Aventura (APCA) , descumprindo a Cláusula Quinta do Termo de Compromisso e a Portaria-ME 120/2009 (peça 1, p. 172, 175, 177, 178) .
8.4. Quanto ao exame dos elementos probatórios da execução do objeto do termo de compromisso, constata-se que o recorrente adicionou ao recurso os seguintes elementos: a) relatório final de execução físico-financeira (peça 92) ; b) relatório de execução de receita e despesa (peça 93) ; c) relação de pagamentos (peça 94) ; d) cópia do extrato da conta bancária específica (peça 96) ; e) cópias de documentos comprobatórios das despesas da prestação de contas, dentre notas fiscais, recibos e declarações dos fornecedores (peças 95-102) ; f) fotografias e reportagens que comprovariam a execução do projeto (peça 107, p. 2) .
8.5.  Para melhor visualização  dos documentos fiscais, declarações e recibos encaminhados  pelo recorrente, apresenta-se um quadro demonstrativo desses documentos:[footnoteRef:2] [2:  * Despesa comprovada. ** Despesa não comprovada] 
	documento
	peça
	data
	valor (R$) 
	extrato c/c (peça 96) 
	rel. de pagamentos (peça 94) 
	despesa comprovada

	recibo
	95
	12/11/10
	16.000,00
	** 
		
	recibo
	95
	09/11/10
	28.699,00
	**
		
	nf. 8212
	95
	16/04/10
	4.909,75
	**
		
	nf. 1368
	95
	16/04/10
	90,00
	**
		
	nf. 43
	95
	16/04/10
	195,00
	**
		
	nf. 438
	95
	08/10/10
	1.053,00
	**
		
	nf. 186
	95
	29/10/10
	4.999,50
	**
		
	nf. 4404
	95
	11/11/10
	5.216,00
			
	declaração
	97
	12/4, 24/8, 24/8, 11/11, 7/12
	12.812,50
	*
	20.15, 27.15
	12.812,50

	declaração
	97
	12/04/10
	133.509,00
	**
		
	nf. 390
	97
	01/04/10
	4.800,00
	*
	30.2
	4.800,00

	nf. 0066
	97
	01/06/10
	32.709,04
	*
	30.1
	32.709,04

	nf. 0434
	97
	08/10/10
	7.281,60
	**
		
	nf. 15058
	97
	16/09/10
	6.115,00
	**
		
	nf. 4011
	97
	20/10/10
	1.596,90
	**
		
	nf. 003
	98
	27/10/10
	13.950,00
	*
	19.1-19.5
	13.950,00

	nf. 0101
	98
	04/11/10
	8.000,00
	*
	21.2, 21.3
	8.000,00

	nf. 3541
	98
	14/09/10
	6.500,00
	*
	20.3-20.5, 27.4
	6.500,00

	recibo
	98
	23/11/10
	4.500,00
	*
	20.3, 26.2
	4.500,00

	recibo
	98
	23/11/10
	17.699,00
	**
		
	nf. 3377
	98
	30/09/10
	952,36
	*
	5.1
	952,36

	nf. 0104
	98
	09/11/10
	7.792,50
	*
	23.1-23.4
	7.792,50

	nf. 0105
	98
	09/11/10
	8.000,00
	*
	28.2, 28.3
	8.000,00

	recibo
	98
	12/11/10
	13.950,00
	*
	5.11, 13.11, 1.6, 27.11, 30.1
	13.950,00

	nf. 0116
	98
	09/11/10
	4.000,00
	*
	21.1
	4.000,00

	declaração
	99
	16/11/10
	3.000,00
	*
	5.7, 5.9
	3.000,00

	nf. Ilegível
	99
	ilegível
	135,20
	**
		
	cupom fiscal
	99
	17/08/10
	130,03
	**
		
	nf. 0179
	99
	01/10/10
	1.047,64
	**
		
	nf. 451/999
	99
	18/04/10
	58,00
	**
		
	nf. 1367
	99
	16/04/10
	622,00
	**
		
	recibo
	99
	28/10/10
	212,00
	**
		
	cupom
	99
	03/08/10
	56,00
	**
		
	nf. 4402
	99
	10/11/10
	5.199,90
	*
	27.1, 27.19-27.20
	5.199,90

	recibo
	100
	19/11/10
	2.800,00
	**
		
	nf. 227
	100
	22/10/10
	6.796,50
	*
	27.6-27.9, 27.22
	6.796,50

	nf. 0997
	100
	24/10/10
	1.047,00
	*
	5.1
	1.047,00

	recibo
	100
	02/12/10
	7.312,50
	**
		
	recibo
	100
	19/11/10
	5.250,00
	**
		
	recibo
	100
	23/11/10
	6.500,00
	**
		
	recibo
	100
	08/12/10
	2.666,00
	**
		
	declaração
	101
	25/05, 17/08, 07/12/10
	12.000,00
	*
	6.1, 14.2, 28.1
	12.000,00

	declaração
	101
	12/11/10
	26.000,00
	*
	3.1-3.2, 5.14, 11.1-11.2
	10.000,00

	nf. 8114
	101
	30/03/10
	1.312,50
	**
		
	declaração
	101
	15/12/10
	7.916,00
	*
	24.1
	7.916,00

	declaração
	101
	09/11/10
	1.200,00
	*
	28.5
	1.200,00

	nf. 439
	101
	09/11/10
	550,00
	**
		
	nf. 8740
	101
	17/10/10
	3.512,00
	**
		
	declaração
	102
	08/12/10
	24.050,00
	*
	1.7, 14.4, 1.8, 6.2-6.3, 9.1, 9.6-9.7, 14.3, 6.2
	24.050,00

	declaração
	102
	08/11/10
	1.640,00
	*
	1.1
	1.640,00

	nf. 0100
	102
	04/11/10
	7.792,50
	*
	16.1-16.4
	7.792,50

	nf. 065
	102
	03/11/10
	4.500,00
	*
	16.5-16.8
	4.500,00

	nf. 0135
	102
	18/10/10
	9.500,00
	**
		
	nf. 0136
	102
	18/10/10
	1.000,00
	*
	17.2
	1.000,00

	nf. 066
	102
	03/11/10
	4.000,00
	*
	18.1-18.2
	4.000,00

	nf. 068
	102
	03/11/10
	11.495,00
	*
	20.2, 20.13-20.14, 20.18, 20.23, 21.6
	11.495,00

	declaração
	102
	09/11/10
	6.900,00
	*
	20.6-20.9, 20.22
	6.900,00

	Total despesa comprovada
	R$226.503,30

						Total desp. s/comprovação
	R$312.073,52

8.6. Além da liquidação da despesa, ou seja, na verificação do direito adquirido pelo credor tendo por base os títulos e documentos comprobatórios do respectivo crédito, conforme preceitua o art. 63 da Lei 4.320/1964, deve haver a correlação entre o pagamento e a origem dos valores a ele destinados, uma vez que a respectiva despesa deve estar suportada pelo débito na  conta específica do convênio.
8.7. Compulsando os autos, verifica-se que foi juntado o extrato da conta corrente recebedora dos recursos em análise (peça 96) , cujo confronto com a documentação apresentada acena no sentido de haver comprovação das despesas no valor de R$ 226.503,30, já que constam débitos correspondentes na conta corrente recebedora dos recursos do termo de compromisso em análise. Essa correlação também se verifica a partir da análise da relação de pagamentos constantes da peça 94.
8.8.  A ausência das notas fiscais comprobatórias do pagamento das despesas constantes na prestação de contas, como aquelas referentes a declarações e recibos apresentados pelo recorrente, pode ser relevada, excepcionalmente, diante da comprovação do emprego dos recursos no objeto da avença, com fundamento no princípio da verdade material (Acórdão 5266/2018-TCU-Primeira Câmara, Rel. Min. Weder de Oliveira) .
8.9. As despesas sem correspondência com os registros constantes dos extratos bancários não devem ser consideradas na prestação de contas, uma vez não ser possível estabelecer a  correlação entre as despesas e os documentos juntados aos autos. Nesse sentido, não devem ser acolhidas despesas no valor total de R$ 312.073,52.
8.10. Registre-se que, ao se examinar o conteúdo das reportagens e do material fotográfico correlato apontado na peça 107, p. 2, há indícios de que houve a realização do evento.  Entretanto,  nem todas as despesas a ele atribuídas foram comprovadas. 
8.11. Ainda que haja indícios da realização do objeto ajustado pelo convênio em análise, o nexo entre despesas e receitas é imprescindível para que se demonstre a correta aplicação dos recursos fiscalizados pelo Tribunal de Contas da União. Não basta comprovar a realização do  objeto ajustado por meio do mencionado termo de compromisso. Deve haver inequívoco nexo entre receitas e despesas, sob pena de não se aprovar a prestação de contas.
8.12. Não havendo nexo entre receitas e despesas, como um dos pilares para aprovação da prestação de contas de recursos públicos federais, não há falar em comprovação de sua regular aplicação.
8.13. Dessa forma, foram comprovadas despesas no valor de R$ 226.503,30, do total de R$ 538.576,82 transferidos pela União. Remanesce não comprovada a aplicação de R$ 312.073,52, que corresponde à soma do valor de R$ 59.209,63 de parte da parcela de R$ 285.712,93, transferida em 24/3/2010, com a parcela de R$ 252.863,89, transferida em 4/11/2010.
8.14. Portanto, os argumentos e documentos apresentados pelo recorrente possuem o condão de alterar parcialmente a deliberação recorrida.
INFORMAÇÕES ADICIONAIS
9. Elementos adicionais foram colacionados às peças 92-107 pelo Sr. Fabiano Kenzo Rokutan e foram analisados nos itens precedentes desta instrução. 
CONCLUSÃO
10. Da análise do recurso apresentado, conclui-se que:
 a) não está afastada a responsabilidade do Sr. Fabiano Kenzo Rokutan porquanto a sua conduta foi devidamente comprovada visto que concorreu para as irregularidades apontadas por este Tribunal, devendo ser responsabilizado e condenado ao pagamento do débito apurado, bem como deve lhe ser aplicada a multa individual de que trata o art. 57 da Lei 8443/1992;
  b) a documentação apresentada pelo recorrente comprova despesas no valor de R$ 226.503,30, do total de R$ 538.576,82 transferidos pela União. Remanesce não comprovada a aplicação de R$ 312.073,52.
PROPOSTA DE ENCAMINHAMENTO
11. Ante o exposto, submete-se à consideração superior a presente análise do recurso de reconsideração interposto por Fabiano Kenzo Rokutan contra o Acórdão 2505/2017-TCU-Primeira Câmara, propondo-se, com fundamento nos artigos 32, inciso I, e 33 da Lei 8.443/1992, c/c o artigo 285 do RI/TCU:
 a) conhecer do recurso de reconsideração e, no mérito, dar-lhe provimento parcial atribuindo a seguinte redação ao item 9.1 do Acórdão 2505/2017-TCU-Primeira Câmara:
"9.1. com fundamento nos arts. 1º, I, 16, III, alínea "a" e "c", da Lei 8.443/1992 c/c os arts. 19 e 23, III, da mesma Lei, julgar irregulares as contas da Associação Paulista de Corrida de Aventura e de Fabiano Kenzo Rokutan, condenando-os, solidariamente, ao pagamento das quantias a seguir especificadas, com a fixação do prazo de quinze dias, a contar da notificação, para comprovarem, perante o Tribunal (art. 214, inciso III, alínea "a", do Regimento Interno) , o recolhimento da dívida aos cofres do Tesouro Nacional, atualizada monetariamente e acrescida dos juros de mora, calculados a partir das datas discriminadas, até a data do recolhimento, na forma prevista na legislação em vigor:
	VALOR ORIGINAL (R$) 
	DATA DA OCORRÊNCIA

	59.203,63
	24/3/2010

	252.863,89
	4/11/2010

".
 b) submeter à apreciação do Relator do feito a oportunidade e a conveniência de reduzir a multa aplicada à Associação Paulista de Corrida de Aventura e a Fabiano Kenzo Rokutan, individualmente, a multa no valor de R$ 100.000,00, em razão da proposta de provimento parcial ao recurso em exame, se acolhida  a presente proposta;
 c) dar ciência da deliberação que vier a ser adotada ao recorrente e aos demais interessados.
2.	Na sequência, transcreve-se a instrução da peça 114:
1. Trata-se de recurso de reconsideração interposto por Fabiano Kenzo Rokutan (peça 70) contra o Acórdão 2505/2017-TCU-Primeira Câmara (peça 37) , retificado por inexatidão material pelo Acórdão 4569/2017-TCU-Primeira Câmara (peça 48) , e mantido pelo Acórdão 6837/2017-TCU-Primeira Câmara.
1.1. A deliberação recorrida apresenta o seguinte teor:
ACORDAM os Ministros do Tribunal de Contas da União, reunidos em sessão da Primeira Câmara, ante as razões expostas pelo Relator, em:
9.1. com fundamento nos arts. 1º, I, 16, III, alínea "a" e "c", da Lei 8.443/1992 c/c os arts. 19 e 23, III, da mesma Lei, julgar irregulares as contas da Associação Paulista de Corrida de Aventura e de Fabiano Kenzo Rokutan, condenando-os, solidariamente, ao pagamento das quantias a seguir especificadas, com a fixação do prazo de quinze dias, a contar da notificação, para comprovarem, perante o Tribunal (art. 214, inciso III, alínea "a", do Regimento Interno) , o recolhimento da dívida aos cofres do Tesouro Nacional, atualizada monetariamente e acrescida dos juros de mora, calculados a partir das datas discriminadas, até a data do recolhimento, na forma prevista na legislação em vigor:
	VALOR ORIGINAL (R$) 
	DATA DA OCORRÊNCIA

	285.712,93
	24/3/2010

	252.863,89
	4/11/2010

9.2. aplicar à Associação Paulista de Corrida de Aventura e a Fabiano Kenzo Rokutan, individualmente, a multa prevista no art. 57 da Lei 8.443/1992 c/c o art. 267 do Regimento Interno, no valor de R$ 100.000,00, com a fixação do prazo de quinze dias, a contar das notificações, para comprovar, perante o Tribunal (art. 214, inciso III, alínea "a", do Regimento Interno) , o recolhimento da dívida aos cofres do Tesouro Nacional, atualizada monetariamente desde a data do presente acórdão até a dos efetivo recolhimento, se forem pagas após o vencimento, na forma da legislação em vigor;
9.3. autorizar, caso requerido, nos termos do art. 26 da Lei 8.443/1992, c/c o art. 217 do Regimento Interno do TCU, o parcelamento da dívida em até 36 (trinta e seis) parcelas, incidindo sobre cada uma, corrigida monetariamente, os juros de mora devidos, sem prejuízo de alertar os responsáveis de que, caso optem por essa forma de pagamento, a falta de comprovação do recolhimento de qualquer parcela implicará o vencimento antecipado do saldo devedor, nos termos do art. 26, parágrafo único, da Lei 8.443/1992 c/c o art. 217, § 2º, do RI/TCU;
9.4. autorizar, desde logo, a cobrança judicial da dívida, nos termos do art. 28, II, da Lei 8.443/1992;
9.5. encaminhar cópia deste acórdão, bem como do relatório e do voto que o fundamentam, ao Procurador-Chefe da Procuradoria da República em São Paulo, nos termos do § 3º do art. 16 da Lei 8.443/1992 c/c o § 7º do art. 209 do Regimento Interno do TCU, para adoção das medidas que entender cabíveis, e ao Ministério do Esporte.
HISTÓRICO
2. Cuidam os autos de Tomada de Contas Especial (TCE) instaurada pelo Ministério do Esporte (ME) em face da não prestação de contas dos recursos aplicados no âmbito de Termo de Compromisso firmado entre aquele órgão e a Associação Paulista de Corrida de Aventura (APCA) , representada pelo seu Presidente Fabiano Kenzo Rokutan. 
2.1. A avença, vigente de 24/3/2010 a 15/2/2011, teve por objeto a realização da Adventure Camp 2008, com a finalidade de difundir o esporte, ensinar e capacitar profissionais das comunidades locais das cidades onde são realizados os eventos, a atuarem no mercado dos esportes de aventura do país, possibilitando o desenvolvimento do turismo de aventura e a auto-sustentabilidade dessas regiões. 
2.2. O valor captado foi de R$ 538.576,82 (quinhentos e trinta e oito mil, quinhentos e setenta e seis reais e oitenta e dois centavos) (peça 1, p. 148-152) .
2.3. No Relatório de Tomada de Contas Especial 51/2014, a responsabilidade pelo dano causado ao erário foi atribuída solidariamente, à Associação Paulista de Corrida de Aventura e ao Sr. Fabiano Kenzo Rokutan, em razão da omissão no dever de prestar contas dos recursos captados. Apurou-se como prejuízo o valor original patrocinado de R$ 559.182,5l (peça 1, p. 214-218) .
2.4.  A Controladoria-Geral da União emitiu o Relatório e o Certificado de Auditoria 733/2015 (peça 1, p. 222-225) , o Parecer do Dirigente do Órgão de Controle Interno se encontra à peça 1, p. 226 e o Ministro de Estado do Esporte atestou ter tomado conhecimento das conclusões contidas nos referidos documentos à peça 1, p. 233. 
2.5.  No âmbito do Tribunal, em razão da omissão no dever de prestar contas foram regularmente citados o Sr. Fabiano Kenzo Rokutan e a APCA, conforme, respectivamente, os Ofícios 280/2016-TCU/SECEX-SP, de 15/2/2016 (peça 17) , e 215/2016-TCU/SECEX-SP, de 12/2/2016 (peça 15) .
2.6. APCA não apresentou as alegações de defesa, sendo considerada revel, nos termos do art. 12, § 3º , da Lei 8.443/1992. 
2.7.  Ao se pronunciar sobre as alegações apresentadas a esta Corte, a Secex/SP propôs o julgamento pela irregularidade das contas da Associação Paulista de Corrida de Aventura e do Sr. Fabiano Kenzo Rokutan, condenando-os, solidariamente, ao pagamento do débito apurado nos autos e aplicando-lhes multa proporcional ao dano ao erário (peças 33-35) .
2.8. O Ministério Público junto ao TCU manifestou-se de acordo com a proposta de encaminhamento apresentada pela unidade técnica (peça 36) . 
2.9.  Alinhado aos pareceres técnicos, o Tribunal de Contas da União proferiu o Acórdão 2505/2017-TCU-Primeira Câmara (peça 37) , retificado por inexatidão material pelo Acórdão 4569/2017-TCU-Primeira Câmara (peça 48) .
2.10. Não resignado, embargos de declaração foram opostos por Fabiano Kenzo Rokutan contra o Acórdão 2505/2017-TCU-Primeira Câmara (peça 61) .
2.11. O Tribunal, por meio do Acórdão 6837/2017-TCU-Primeira Câmara, conheceu e rejeitou os embargos de declaração, mantendo-se inalterado o Acórdão 2505/2017-TCU-Primeira Câmara (peça 63) .
2.12.  Irresignado, o Sr. Fabiano Kenzo Rokutan interpôs recurso de reconsideração contra o acórdão condenatório (peças 70 e 92-107) .
2.13. A Secretaria de Recursos, após examinar as alegações do recorrente, propôs dar provimento parcial ao recurso para afastar o valor de R$ 226.503,30 parte do débito originalmente apurado, remanescendo sem comprovação despesas no montante total de R$ 312.073,52 (peças 108-110) .
2.14. Após os autos terem sido recebidos pelo gabinete da Procuradora-Geral, o recorrente, por intermédio de seu procurador, trouxe esclarecimentos adicionais acerca do nexo financeiro das despesas ainda infirmadas na análise da Serur (peça 111) . 
2.15. A representante do Ministério Público de Contas propôs ao Relator, Ministro Vital do Rêgo, com amparo no art. 11 da Lei n.º 8.443/92 c/c os arts. 156, 157 e 160, § 1.º, do Regimento Interno, fossem os autos restituídos à Serur para análise dos esclarecimentos adicionais apresentados pelo Senhor Fabiano Kenzo Rokutan (peça 112) .
2.16. O Relator, considerando a manifestação do Ministério Público junto ao TCU, determinou o retorno dos autos à Serur para análise dos esclarecimentos adicionais apresentados pelo recorrente (peça 113) .
EXAME DE ADMISSIBILIDADE
3. Reitera-se o exame preliminar de admissibilidade (peça 73) , ratificado à peça 76 pelo Relator, Ministro Vital do Rego, que concluiu pelo conhecimento do recurso de reconsideração interposto por Fabiano Kenzo Rokutan contra o Acórdão 2505/2017-TCU-Primeira Câmara,  nos termos dos artigos 32, inciso I, e 33 da Lei 8.443/1992, c/c o artigo 285 do RI/TCU, suspendendo-se os efeitos dos itens 9.1, 9.2 e 9.4 do acórdão recorrido em relação ao recorrente. 
EXAME TÉCNICO
4. Delimitação das informações adicionais do recurso 
4.1. Constitui objeto das informações adicionais do recurso verificar se houve plena execução do objeto do termo de compromisso firmado entre o Ministério dos Esportes e a Associação Paulista de Corrida de Aventura (APCA) .
Da plena execução do objeto do termo de compromisso
5. O recorrente defende que todas as despesas realizadas no projeto possuem correspondência com o extrato bancário com base nos seguintes argumentos:   
 a) item 1 - valor 16.000,00 (peça 111, p. 4) : valor comprovado pelo recibo de R$ 16.000,00, emitido por Zolinos Promoções e Eventos Ltda.; o comprovante se refere aos bens locados pelo fornecedor;
 b) item 2 - valor R$ 28.699,00 (peça 111, p. 6) : valor comprovado com a declaração de R$ 28.699,00 emitida por Dayyan Morandi Silva; o comprovante se refere aos serviços prestados pelo fornecedor e compõe valores de diversos cheques;
 c) item 3 - valor R$ 4.909,75 (peça 111, p. 8) : o valor da NF 8212 total é de R$ 4.929,75; a mesma foi dividida na comprovação dos cheques 850024 e 850032; cheque 850024 no valor de R$ 3.043,75 embora o débito do cheque fosse de R$ 14.647,00; a diferença (R$ 11.603,25) foi comprovada através de outras notas e comprovantes que somam o valor total da saída bancária; cheque 850032 no valor de R$ 1.866,50 embora o débito do cheque fosse de R$ 3.199,00; a diferença (R$ 1.312,50) foi comprovada através de outra nota que somam o valor total da saída bancária;
 d) item 4 - valores R$ 90,00, R$ 195,00, R$ 1.053,00, R$ 4.999,50, R$ 5.216,00 (peça 111, p. 9) : valores referentes às notas que compõe o valor da somatória total do cheque 850024 no valor de R$ 14.647,00;
 e) item 5 - valor R$ 133.509,00 (peça 111, p. 14) : valor comprovado com a declaração de R$ 133.509,00 emitida por Look Consultoria Empresarial, Promoções e Entretenimento Ltda.; o comprovante se refere aos serviços prestados de coordenação pelo fornecedor;
 f) item 6 - valores R$ 7.281,60, R$ 6.115,00, R$ 1.596,90 (peça 111, p. 16) : valores referentes às notas que compõe o valor da somatória total do cheque 850054 no valor de R$ 15.000,00; 
 g) item 7 - valor R$ 17.699,00 (peça 111, p. 19) : valor comprovado pelo recibo de R$ 17.699,00 emitido por Sergio Pires Torres de Sá; o comprovante é referente aos bens locados pelo fornecedor os quais estão distribuídos na relação de pagamentos e compõe valores de diversos cheques, conforme abaixo. 
 h) item 8 - valores R$ 135,20, R$ 130,03, R$ 1.047,64, R$ 58,00, R$ 622,00, R$ 212,00, R$ 56,00 (peça 111, p. 20) : valores se referem às notas que compõe o valor da somatória total do cheque 850085, no valor de R$ 2.550,00.
 i) item 9 - valor R$ 2.800,00 (peça 111, p. 27) : valor comprovado com a declaração de R$ 2.800,00 emitida por André Iervolino; o comprovante é referente aos serviços prestados pelo fornecedor e compõe do cheque 850087;
 j) item 10 - valor R$ 7.312,50 (peça 111, p. 28) : valor comprovado com a declaração de R$ 7.312,50, quitada através do cheque 850095 que foi debitado neste valor para o fornecedor Reginaldo Ferreira Lima Advogados.
 k) item 11 - valor R$ 5.250,00 (peça 111, p. 30) : valor comprovado com a declaração de R$ 5.250,00, quitada através do cheque 850096 que foi debitado exatamente nesse valor para o fornecedor Reginaldo Ferreira Lima Advogados.
 l) item 12 - valor R$ 6.500,00 (peça 111, p. 31) : valor acima foi comprovado pela declaração no valor de R$ 6.500,00, quitado através do cheque 850097 que foi debitado exatamente nesse valor para o fornecedor Reginaldo Ferreira Lima Advogados.
 m) item 13 - valor R$ 2.666,00 (peça 111, p. 33) : valor comprovado com a declaração no valor de R$ 2.666,00 quitado através do cheque 850099 que foi debitado para o fornecedor Reginaldo Ferreira Lima Advogados
 n) item 14 - valor R$ 1.312,50 (peça 111, p. 35) : o valor total da NF 8214 é de R$ 1.312,50; a mesma foi utilizada na composição do cheque 850032 debitado no valor de R$ 3.199,00, o qual já foi detalhado acima no item 3 "somatória de valor parcial da NF 8212 e NF 8214.
 o) item 15 - valor R$ 550,00 e R$ 3.512,00 (peça 111, p. 36) : valores compõem a saída do cheque 850063 debitado no valor total de R$ 4.000,00; 
 p) item 17 - valor R$ 9.500,00 (peça 111, p. 38) : valor referente ao pagamento executado através do cheque 850039, debitado em 18/10/2010, no valor de R$ 10.500,00, que corresponde à nota fiscal 135 no valor de 9.500,00 e à nota fiscal 136 no valor de R$ 1.000,00, pago ao Estúdio Hera.
Análise
6. Observa-se, de início, que o responsável, tanto na fase interna quanto na fase externa da TCE, esquivou-se da responsabilidade de prestar contas dos recursos federais repassados à Associação Paulista de Corrida de Aventura (APCA) , descumprindo a Cláusula Quinta do Termo de Compromisso e a Portaria-ME 120/2009 (peça 1, p. 172, 175, 177, 178) .
6.1. No exame dos elementos probatórios da execução do objeto do termo de compromisso, verifica-se que o recorrente adicionou ao recurso os seguintes elementos: a) relatório final de execução físico-financeira (peça 92) ; b) relatório de execução de receita e despesa (peça 93) ; c) relação de pagamentos (peça 94) ; d) cópia do extrato da conta bancária específica (peça 96) ; e) cópias de documentos comprobatórios das despesas da prestação de contas, dentre notas fiscais, recibos e declarações dos fornecedores (peças 95-102) ; f) fotografias e reportagens que comprovariam a execução do projeto (peça 107, p. 2) .
6.2. À peça 111, o recorrente trouxe esclarecimentos adicionais acerca do nexo financeiro das despesas, mencionando que, nos itens 1, 7, 10, 11, 12 e 13, as referidas despesas são comprovadas mediante recibos, enquanto nos itens 2, 5, 9, são por declarações. As demais despesas seriam comprovadas por documentos fiscais. 
6.3. A jurisprudência do Tribunal estabelece que a comprovação da prestação de serviços ou do fornecimento de bens por pessoa jurídica na execução de instrumento pactuado deve ser feita mediante nota fiscal, e não por recibo, admitido este último quando se tratar de serviços prestados por pessoa física. Em ambos os casos, tanto a nota fiscal quanto o recibo devem conter elementos que vinculem os bens e serviços neles registrados com o objeto da avença (Acórdão 1885/2017-TCU-Primeira Câmara, Rel. Min. Benjamin Zymler) . 
6.4. Além disso, documentos que se revestem sob a forma de declaração são capazes de comprovar o ato da declaração em si, mas não os fatos declarados (Acórdão 1441/2011-TCU-Plenário, Rel. Min. Walton Alencar Rodrigues) . Esse entendimento decorre do teor do art. 368, caput e parágrafo único, do Código de Processo Civil, aplicado subsidiariamente aos processos do TCU, que estabelecem que "as declarações constantes do documento particular, escrito e assinado, ou somente assinado, presumem-se verdadeiras em relação ao signatário. Quando, todavia, contiver declaração de ciência, relativa a determinado fato, o documento particular prova a declaração, mas não o fato declarado, competindo ao interessado em sua veracidade o ônus de provar o fato".
6.5. Cabe salientar que o Sr. Fabiano Kenzo Rokutan relatou, à peça 31, p. 4-6, os motivos pelos quais não foram apresentados os documentos fiscais comprobatórios das despesas do evento previsto no termo de compromisso firmado com o Ministério do Esporte:  
1.8. Foi surpreendido com a notícia que as contas não foram prestadas, e como a proponente encontra-se sem qualquer atividade atual, tratou de buscar perante a empresa de contabilidade, informações sobre a situação.
1.9. Pela contabilidade foi informado que efetivamente houve a realização das etapas previstas no projeto, e os fornecedores de serviço efetivamente pagos, sendo certo, porém que dois dos fornecedores, a empresa LifeSport, e a Look Cultural sumariamente se negaram a substituir as notas fiscais referentes aos serviços que realizaram, uma vez que as que apresentaram anteriormente se mostraram em desacordo, sem a efetiva discriminação dos serviços prestados.
1.10. Ambas empresa foram contratadas para a realização de diversas atividades inerentes ao projeto, especificamente na produção das etapas, o que efetivamente se deu. O serviço de produção refere-se a uma série de atividades de campo, administrativas e operacionais as quais a ambas empresas foram contratadas por apresentarem preço compatível, e expertise comprovada para a execução do contrato.
1.11. Realizaram as atividades e por elas receberam, sendo que no momento do pagamento ambas apresentaram notas fiscais de forma genérica contemplando em seu objeto, somente "prestação de serviços de produção de eventos", quando na verdade deveria constar as atividades referentes à contratação, tal qual constantes na planilha dos projetos, identificando-se as rubricas às quais se referiam.
1.12. Com relação à Lifesports, segundo consta, constatada a inadequação, a nota foi devolvida à empresa, na pessoa de seu sócio, Sr. Dayyán Morandi, o qual comprometeu-se a substituí-la, o que efetivamente não ocorreu, mantendo-se a prestação em aberto com relação aos valores referentes aos serviços dessa empresa. Com relação à Look Cultural, foi tentado o contato, mas sem êxito.
1.16. Deve ser ressaltado que, por motivos desconhecidos, em poder da contabilidade não se encontravam a totalidade dos documentos fiscais, mas tão somente os que ora são acostados, onde estão identificados os CNPJs de todas as empresas prestadoras de serviço.
...
2.3. Resta-se entretanto em aberto, o valor referente às rubricas das atividades realizadas pela Lifesports e Look Cultural, que se recusaram a fornecer as notas fiscais referentes aos serviços prestados e pagamentos realizados, mediante substituição.
...
2.9. Restar-se-iam em aberto os valores efetivamente pagos à LifeSport e à Look Cultural, as quais deixaram de substituir notas fiscais quando efetivamente tratava-se de sua obrigação.
2.10. Entretanto, a empresa LifeSports, na pessoa de seu sócio, Dayyán Morandi, ao ser questionada nos dias atuais pelo ora requerente quando às notas fiscais, afirma inequivocamente que recebeu pelos valores, mas oferece argumentos diversos e imprestáveis para fornecer as notas fiscais devidas (grifos acrescidos) .
6.6. A dificuldade relatada pelo recorrente na obtenção dos documentos fiscais não justifica a apresentação de documentos com questionável força probatória. Cabe consignar que a Portaria ME nº 120, de 03/07/2009, em seu art. 51, § 2º, determinava que os originais dos documentos comprobatórios das receitas e despesas da prestação de contas deveriam ser arquivados na sede do proponente, por no mínimo cinco anos após a aprovação da prestação de contas, permanecendo à disposição do Ministério do Esporte e dos demais órgãos de controle interno e externo. 
6.7.  Além disso, a citada portaria estabelecia, no art. 36, que os documentos comprobatórios das despesas deveriam ser emitidos única e exclusivamente em nome do proponente, no caso, a Associação Paulista de Corrida de Aventura, devendo estar registrado o número do processo referente ao projeto aprovado em todos os documentos que comprovem as despesas.
6.8. Ainda em relação à portaria, segundo o art. 34, "Para cada lançamento efetuado a débito na CONTA DE LIVRE MOVIMENTAÇÃO deverá corresponder um comprovante de sua regular aplicação no projeto desportivo ou paradesportivo aprovado".  
6.9. Com base nessas considerações, devem ser rejeitadas, como meios de prova, as declarações e os recibos apresentados, quando não emitidos por pessoas físicas ou em desacordo com a Portaria ME nº 120/2009. Os demais elementos probatórios, como notas fiscais e recibos emitidos por pessoas físicas podem ser considerados desde que seja possível estabelecer a correlação entre o pagamento e a origem dos valores a ele destinados, uma vez que a respectiva despesa deve estar suportada pelo débito na  conta específica do convênio.
6.10. Dessa forma, não devem ser acatadas as justificativas relacionadas aos seguintes itens: 
 a) item 1:  recibo de R$ 16.000,00 emitido por pessoa jurídica; 
 b) item 2: declaração de R$ 28.699,00 em nome do representante da empresa LifeSports; 
 c) item 3: nota fiscal de R$ 4.929,75 em nome de Fabiano Kenzo Rokutan; 
 d) item 4: notas fiscais em nome de Fabiano Kenzo Rokutan ou com ausência do número do projeto, correspondentes ao cheque 850024 no valor de R$ 14.647,00 para pagamento de diversos fornecedores em datas diferentes; 
 e) item 5: declaração do recebimento de R$ 133.509,00 emitida por Look Consultoria Empresaria, Promoções e Entretenimento Ltda.;
 f) item 6: notas fiscais sem o número do projeto e correspondentes ao cheque 850054 para pagamento de diversos fornecedores em datas diferentes;
 g) item 7: recibo no valor de R$ 17.699,00 emitido por Sergio Pires Torres de Sá, sócio-administrador da empresa Zolinos Promoções e Eventos Ltda.;
 h) item 8: notas fiscais sem identificação do proponente ou do projeto correspondentes ao cheque 850085, no valor de R$ 2.550,00, para pagamento de diversos fornecedores/prestadores de serviços, 
 i) item 9: declaração de valor R$ 2.800,00, correspondente ao cheque 850087, emitida por André M. Iervolino, sócio-administrador da empresa Gaia Adventure Eventos Esportivos Ltda.; 
 j) item 10: recibo do pagamento do valor de  R$ 7.312,50 ao prestador de serviços Reginaldo Ferreira Lima Advogados, correspondente ao cheque 850095; ausência de documento fiscal e do contrato previsto no art. 45 da Portaria ME nº 120, de 03/07/2009;  
 k) item 11: recibo do pagamento do valor de  R$ 5.250,00 ao prestador de serviços Reginaldo Ferreira Lima Advogados, correspondente ao cheque 850096; ausência de documento fiscal e do contrato previsto no art. 45 da Portaria ME nº 120, de 03/07/2009;
 l) item 12: recibo do pagamento do valor de  R$ 6.500,00 ao prestador de serviços Reginaldo Ferreira Lima Advogados, correspondente ao cheque 850097; ausência de documento fiscal e do contrato previsto no art. 45 da Portaria ME nº 120, de 03/07/2009;
 m) item 13: recibo do pagamento do valor de  R$ 2.666,00 ao prestador de serviços Reginaldo Ferreira Lima Advogados, correspondente ao cheque 850099; ausência de documento fiscal e do contrato previsto no art. 45 da Portaria ME nº 120, de 03/07/2009;
 n) item 14: nota fiscal 8214 no valor R$ 1.312,50 em nome de Fabiano Kenzo Rokutan  correspondente ao cheque 850032 no valor de R$ 3.199,00; pagamento com um cheque a diversos fornecedores; 
 o) item 15: notas fiscais nos valores de R$ 550,00 e R$ 3.512,00, correspondentes ao cheque 850063 de R$ 4.000,00; pagamento com um cheque a diversos fornecedores/prestadores de serviço; documentos sem a identificação do projeto.
6.11. As justificativas relacionadas ao item 17, no valor R$ 9.500,00 (peça 111, p. 38) , encontram respaldo na nota fiscal 135, tendo sido o pagamento realizado mediante o cheque 850039, debitado em 18/10/2010, devendo o valor correspondente ser excluído do débito apurado.
6.12. Ademais, deve ser retificado o deferimento parcial, realizado na instrução à peça 108, da declaração subscrita pela empresa Zolinos Promoções e Eventos Ltda. (peça 101, p. 4-5) , em razão da ausência de apresentação dos documentos fiscais das despesas correspondentes, mantendo-se o débito de R$ 26.000,00. 
6.13.  Para melhor visualização  dos documentos fiscais, declarações e recibos encaminhados  pelo recorrente, apresenta-se um quadro demonstrativo desses documentos:[footnoteRef:3] [3:  * Despesa comprovada. ** Despesa não comprovada] 
	documento
	peça
	data
	valor (R$) 
	extrato c/c (peça 96) 
	rel. de pagamentos (peça 94) 
	despesa comprovada

	recibo
	95
	12/11/10
	16.000,00
	** 
		
	recibo
	95
	09/11/10
	28.699,00
	**
		
	nf. 8212
	95
	16/04/10
	4.909,75
	**
		
	nf. 1368
	95
	16/04/10
	90,00
	**
		
	nf. 43
	95
	16/04/10
	195,00
	**
		
	nf. 438
	95
	08/10/10
	1.053,00
	**
		
	nf. 186
	95
	29/10/10
	4.999,50
	**
		
	nf. 4404
	95
	11/11/10
	5.216,00
			
	declaração
	97
	12/4, 24/8, 24/8, 11/11, 7/12
	12.812,50
	*
	20.15, 27.15
	12.812,50

	declaração
	97
	12/04/10
	133.509,00
	**
		
	nf. 390
	97
	01/04/10
	4.800,00
	*
	30.2
	4.800,00

	nf. 0066
	97
	01/06/10
	32.709,04
	*
	30.1
	32.709,04

	nf. 0434
	97
	08/10/10
	7.281,60
	**
		
	nf. 15058
	97
	16/09/10
	6.115,00
	**
		
	nf. 4011
	97
	20/10/10
	1.596,90
	**
		
	nf. 003
	98
	27/10/10
	13.950,00
	*
	19.1-19.5
	13.950,00

	nf. 0101
	98
	04/11/10
	8.000,00
	*
	21.2, 21.3
	8.000,00

	nf. 3541
	98
	14/09/10
	6.500,00
	*
	20.3-20.5, 27.4
	6.500,00

	recibo
	98
	23/11/10
	4.500,00
	*
	20.3, 26.2
	4.500,00

	recibo
	98
	23/11/10
	17.699,00
	**
		
	nf. 3377
	98
	30/09/10
	952,36
	*
	5.1
	952,36

	nf. 0104
	98
	09/11/10
	7.792,50
	*
	23.1-23.4
	7.792,50

	nf. 0105
	98
	09/11/10
	8.000,00
	*
	28.2, 28.3
	8.000,00

	recibo
	98
	12/11/10
	13.950,00
	*
	5.11, 13.11, 1.6, 27.11, 30.1
	13.950,00

	nf. 0116
	98
	09/11/10
	4.000,00
	*
	21.1
	4.000,00

	declaração
	99
	16/11/10
	3.000,00
	*
	5.7, 5.9
	3.000,00

	nf. Ilegível
	99
	ilegível
	135,20
	**
		
	cupom fiscal
	99
	17/08/10
	130,03
	**
		
	nf. 0179
	99
	01/10/10
	1.047,64
	**
		
	nf. 451/999
	99
	18/04/10
	58,00
	**
		
	nf. 1367
	99
	16/04/10
	622,00
	**
		
	recibo
	99
	28/10/10
	212,00
	**
		
	cupom
	99
	03/08/10
	56,00
	**
		
	nf. 4402
	99
	10/11/10
	5.199,90
	*
	27.1, 27.19-27.20
	5.199,90

	recibo
	100
	19/11/10
	2.800,00
	**
		
	nf. 227
	100
	22/10/10
	6.796,50
	*
	27.6-27.9, 27.22
	6.796,50

	nf. 0997
	100
	24/10/10
	1.047,00
	*
	5.1
	1.047,00

	recibo
	100
	02/12/10
	7.312,50
	**
		
	recibo
	100
	19/11/10
	5.250,00
	**
		
	recibo
	100
	23/11/10
	6.500,00
	**
		
	recibo
	100
	08/12/10
	2.666,00
	**
		
	declaração
	101
	25/05, 17/08, 07/12/10
	12.000,00
	*
	6.1, 14.2, 28.1
	12.000,00

	declaração
	101
	12/11/10
	26.000,00
	**

	nf. 8114
	101
	30/03/10
	1.312,50
	**
		
	declaração
	101
	15/12/10
	7.916,00
	*
	24.1
	7.916,00

	declaração
	101
	09/11/10
	1.200,00
	*
	28.5
	1.200,00

	nf. 439
	101
	09/11/10
	550,00
	**
		
	nf. 8740
	101
	17/10/10
	3.512,00
	**
		
	declaração
	102
	08/12/10
	24.050,00
	*
	1.7, 14.4, 1.8, 6.2-6.3, 9.1, 9.6-9.7, 14.3, 6.2
	24.050,00

	declaração
	102
	08/11/10
	1.640,00
	*
	1.1
	1.640,00

	nf. 0100
	102
	04/11/10
	7.792,50
	*
	16.1-16.4
	7.792,50

	nf. 065
	102
	03/11/10
	4.500,00
	*
	16.5-16.8
	4.500,00

	nf. 0135
	102
	18/10/10
	9.500,00
	*
	17.1
	9.500,00

	nf. 0136
	102
	18/10/10
	1.000,00
	*
	17.2
	1.000,00

	nf. 066
	102
	03/11/10
	4.000,00
	*
	18.1-18.2
	4.000,00

	nf. 068
	102
	03/11/10
	11.495,00
	*
	20.2, 20.13-20.14, 20.18, 20.23, 21.6
	11.495,00

	declaração
	102
	09/11/10
	6.900,00
	*
	20.6-20.9, 20.22
	6.900,00

	Total despesa comprovada
	R$226.003,30

						Total desp. s/comprovação
	R$312.573,52

6.14. Compulsando os autos, verifica-se que foi juntado o extrato da conta corrente recebedora dos recursos em análise (peça 96) , cujo confronto com a documentação apresentada acena no sentido de haver comprovação das despesas no valor de R$ 226.003,30, já que constam débitos correspondentes na conta corrente recebedora dos recursos do termo de compromisso em análise. Essa correlação também se verifica a partir da análise da relação de pagamentos constantes da peça 94.
6.15. As despesas sem correspondência com os registros constantes dos extratos bancários ou em desacordo com a Portaria ME nº 120/2009 não devem ser consideradas na prestação de contas, uma vez não ser possível estabelecer a correlação entre as despesas e os documentos juntados aos autos. Nesse sentido, não devem ser acolhidas despesas no valor total de R$ 312.573,52.
6.16. Portanto, foram comprovadas despesas no valor de R$ 226.003,30, do total de R$ 538.576,82 transferidos pela União. Remanesce não comprovada a aplicação de R$ 312.573,52, que corresponde à soma do valor de R$ 59.209,63 de parte da parcela de R$ 285.712,93, transferida em 24/3/2010, com a parcela de R$ 253.363,89, transferida em 4/11/2010.
CONCLUSÃO
7 Da análise do recurso apresentado, conclui-se que:
 a) não está afastada a responsabilidade do Sr. Fabiano Kenzo Rokutan porquanto a sua conduta foi devidamente comprovada visto que concorreu para as irregularidades apontadas por este Tribunal, devendo ser responsabilizado e condenado ao pagamento do débito apurado, bem como deve lhe ser aplicada a multa individual de que trata o art. 57 da Lei 8443/1992;
 b) a documentação apresentada pelo recorrente comprova despesas no valor de R$ 226.003,30, do total de R$ 538.576,82 transferidos pela União. Remanesce não comprovada a aplicação de R$ 312.573,52.
PROPOSTA DE ENCAMINHAMENTO
8. Ante o exposto, submete-se à consideração superior a presente análise do recurso de reconsideração interposto por Fabiano Kenzo Rokutan contra o Acórdão 2505/2017-TCU-Primeira Câmara, propondo-se, com fundamento nos artigos 32, inciso I, e 33, da Lei 8.443/1992, c/c o artigo 285 do RI/TCU:
 a) conhecer do recurso e, no mérito, dar-lhe provimento parcial atribuindo a seguinte redação ao item 9.1 do Acórdão 2505/2017-TCU-Primeira Câmara:
"9.1. com fundamento nos arts. 1º, I, 16, III, alínea "a" e "c", da Lei 8.443/1992 c/c os arts. 19 e 23, III, da mesma Lei, julgar irregulares as contas da Associação Paulista de Corrida de Aventura e de Fabiano Kenzo Rokutan, condenando-os, solidariamente, ao pagamento das quantias a seguir especificadas, com a fixação do prazo de quinze dias, a contar da notificação, para comprovarem, perante o Tribunal (art. 214, inciso III, alínea "a", do Regimento Interno) , o recolhimento da dívida aos cofres do Tesouro Nacional, atualizada monetariamente e acrescida dos juros de mora, calculados a partir das datas discriminadas, até a data do recolhimento, na forma prevista na legislação em vigor:
	VALOR ORIGINAL (R$) 
	DATA DA OCORRÊNCIA

	59.203,63
	24/3/2010

	253.363,89
	4/11/2010

 b) submeter à apreciação do Relator do feito a oportunidade e a conveniência de reduzir a multa aplicada à Associação Paulista de Corrida de Aventura e a Fabiano Kenzo Rokutan, individualmente, a multa no valor de R$ 100.000,00, em razão da proposta de provimento parcial ao recurso em exame, se acolhida  a presente proposta;
 c) dar ciência da deliberação que vier a ser adotada ao recorrente e aos demais interessados.
3.	O Ministério Público junto ao TCU, representado pela Procuradora-Geral Cristina Machado da Costa e Silva, emitiu o seguinte pronunciamento (peça 119) , em linha com a unidade técnica:
Examina-se Recurso de Reconsideração interposto pelo Senhor Fabiano Kenzo Rokutan contra o Acórdão n.º 2.505/2017-TCU-1.ª Câmara (peça 37) , retificado por inexatidão material pelo Acórdão n.º 4.569/2017-TCU-1.ª Câmara (peça 48) e mantido pelo Acórdão n. 6837/2017-TCU-1.ª Câmara.
2. O acórdão contestado julgou irregulares as contas da Associação Paulista de Corrida de Aventura (APCA) e do ora recorrente, ex-presidente da entidade, em razão da ausência de prestação de contas dos recursos de patrocínio captados com fundamento na Lei de Incentivo ao Esporte e na forma de Termo de Compromisso firmado em 24/03/2010, com o objetivo de permitir a execução do projeto "Adventure Camp 2008". Em vista disso, os responsáveis foram condenados solidariamente em débito integral, de valor histórico de R$ 538.576,82, e multados em R$ 100 mil, cada um.
3. Em linha de concordância com a Secretaria de Recursos, entendemos não ser possível afastar a responsabilidade do Senhor Fabiano Kenzo Rokutan sob a justificativa de que ele teria se retirado da presidência da APCA entre agosto de 2010 e agosto de 2012 para tratar problema de saúde.
4. Vale frisar que ao longo do período em questão, o responsável permaneceu oficialmente no exercício do cargo de presidente da entidade, razão pela qual ele estava incumbido de responder pelas obrigações estipuladas no ajuste. As declarações subscritas por diretores da Associação à guisa de comprovação de seu afastamento, trazidas aos autos nesta oportunidade (peças 103-106) , têm reduzido valor probatório, em especial porque não se fizeram acompanhar de atestados ou laudos médicos que demonstrem que o Senhor Fabiano Kenzo Rokutan, por motivo de força maior, esteve efetivamente impedido de adotar as providências necessárias para apresentar tempestivamente a prestação de contas.
5. Bem assim, endossamos a análise empreendida pela Serur às peças 108 e 114 em relação à documentação comprobatória enviada pelo responsável no intuito de comprovar a regular aplicação dos recursos captados, boa parte dela composta de declarações e recibos de pagamento emitidas por pessoas físicas em nome de pessoas jurídicas que teriam prestado serviços no âmbito do projeto aprovado.
6. É cediço que, uma vez demonstrada a realização do objeto pactuado, como se verifica no presente caso, cabe averiguar se as despesas realizadas foram custeadas com os recursos repassados para tal fim. Nesse exame, é possível suprir a ausência de documentos fiscais adequados, desde que haja outros elementos nos autos que permitam formar a convicção do nexo de causalidade entre despesas e recursos financeiros, consoante se extrai do seguinte Enunciado da Jurisprudência Selecionada (Acórdão 912/2014-TCU-Plenário e n.º 6.190/2019-TCU-2.ª Câmara) :
A despesa pode ser considerada regular mesmo na ausência de nota fiscal, se houver outros elementos disponíveis nos autos que motivem o convencimento do juiz, com base no princípio da persuasão racional, também denominado de princípio da livre convicção motivada, disposto no art. 131 do CPC (de aplicação subsidiária no TCU) .
7. Também é válido observar que a Portaria ME n.º 120/2009 (peça 2) , aplicável ao ajuste em tela, é expressa ao estabelecer que a movimentação dos recursos na conta bancária deve se dar de forma que seja identificado o destinatário dos pagamentos (art. 31) . Bem assim, ao dispor acerca da execução de projetos desportivos por entidades de natureza privada, especificou as cláusulas que devem constar dos contratos celebrados entre a entidade executora e seus fornecedores, bem como os documentos que devem compor cada processo de aquisição de bem ou contratação de serviços, dentre eles o respectivo comprovante do recebimento da mercadoria ou serviço e os documentos contábeis relativos ao pagamento (art. 44) .
8. Nesse contexto, embora cópias de cheques emitidos em nome dos destinatários dos valores, contratos com fornecedores e outros documentos contábeis não integrem formalmente o conteúdo da prestação de contas estipulado no art. 51 do mesmo normativo, podem ser aceitos para o fim de demonstração da boa e regular execução das despesas.
9. No caso vertente, contudo, não há acervo probatório complementar para demonstrar a validade de algumas declarações e recibos apresentados. É o caso, por exemplo, dos pagamentos efetuados à empresa Look Consult Empresarial, Promoções e Entretenimento Ltda. Embora haja evidência da participação dessa empresa na realização dos eventos desportivos, apenas a declaração emitida pela referida prestadora de serviço não se revela suficiente para configurar o nexo financeiro, ante a materialidade dos valores envolvidos (R$ 133.509,00) e a atipicidade dos pagamentos informados, feitos mediante quinze cheques debitados todos no dia 12/04/2010.
10. Ainda a título ilustrativo, causam estranheza os registros na relação de pagamentos de que a empresa Zolinos Promoções e Eventos Ltda. teria emitido notas fiscais no valor total de R$ 19.995,00 e recibos no valor total de R$ 41.000,00, ao passo que seu sócio-administrador, Senhor Sérgio Pires Torres de Sá, por sua vez, teria recebido ainda R$ 17.699,00 por outros serviços (peça 94) .
11. Além disso, há despesas que, embora estejam suportadas por documentos fiscais adequados, foram pagas mediante um único cheque, o que impede aferir se foram efetivamente custeadas com recursos vinculados ao ajuste, e por isso integram o débito remanescente apurado pela Unidade Técnica.
12. Ante o exposto, esta representante do Ministério Público de Contas manifesta-se em conformidade com a proposta de encaminhamento oferecida pela Serur às peças 114-116, no sentido de se conhecer do Recurso de Reconsideração interposto pelo Senhor Fabiano Kenzo Rokutan em face do Acórdão n.º 2.505/2017-TCU-1.ª Câmara, para, no mérito, dar-lhe provimento parcial, estendendo os efeitos à Associação Paulista de Corrida de Aventura (APCA) , de modo a afastar parte do débito solidariamente imputado aos responsáveis e, por consequência, reduzir as multas que lhes foram aplicadas.
	É o relatório.

Katia Regina Camila Catalano (OAB/SP 217.039) e outros, representando Fabiano Kenzo Rokutan.

Procuradora-Geral Cristina Machado da Costa e Silva.

RECURSO DE RECONSIDERAÇÃO. TOMADA DE CONTAS ESPECIAL. RECURSOS CAPTADOS NOS TERMOS DA LEI DE INCENTIVO AO ESPORTE. OMISSÃO NO DEVER DE PRESTAR CONTAS. CITAÇÃO. CONTAS IRREGULARES. CONHECIMENTO. ELEMENTOS DE DEFESA CAPAZES DE MODIFICAR O ENTENDIMENTO DO TCU. PROVIMENTO PARCIAL. REDUÇÃO DO DÉBITO E MULTA. CIÊNCIA.

TOMADA DE CONTAS ESPECIAL (TCE)

Secretaria de Recursos (Serur).

Em exame, recurso de reconsideração interposto por Fabiano Kenzo Rokutan, na qualidade de presidente da Associação Paulista de Corrida de Aventura (APCA) , em face do Acórdão 2505/2017-TCU-Primeira Câmara, retificado por inexatidão material pelo Acórdão 4569/2017-TCU-Primeira Câmara, e mantido em sede de embargos pelo Acórdão 6837/2017-TCU-Primeira Câmara, todos relatados pelo Ministro Bruno Dantas.
Por meio da decisão original, o Tribunal julgou irregulares as contas do recorrente e da referida associação, condenou-os solidariamente ao pagamento do débito integral, de R$ 538.576,82, e de multa individual no valor de R$ 100.000,00, em função da omissão no dever de prestar contas e da não comprovação da boa e regular gestão dos recursos captados na forma prevista na lei de incentivo ao esporte (Lei Agnelo Piva) , para a execução do projeto Adventure Camp 2008.
O referido projeto consistia na realização de quatro etapas de corrida de aventura, a serem realizadas entre 17/4/2010 a 7/11/2010 em cidades do estado de São Paulo.
A documentação apresentada pelo responsável em sede de alegações de defesa não se mostrou suficiente para comprovar a boa e regular aplicação dos recursos captados, uma vez que estava desconforme com o exigido na cláusula segunda, "g", do termo de compromisso e c/c o art. 51, §1º, da Portaria-ME 120/2009, notadamente pela ausência de extratos bancários e de notas fiscais relacionadas aos dispêndios, o que resultou na inviabilidade de se comprovar o nexo de causalidade entre o objeto da avença, os valores recebidos e as despesas executadas.
Desta feita, em sede de recurso de reconsideração, o recorrente apresentou diversos documentos como notas fiscais, recibos, declarações de recebimento e extratos bancários com a finalidade de comprovar o nexo financeiro. Reapresentou ainda a tese de que teria se afastado da entidade entre agosto de 2010 e agosto de 2012, com vista a afastar sua responsabilidade pela prestação de contas.
A Secretaria de Recursos (Serur) realizou dois exames de mérito (peças 108 e 114) , ocasionados pela apresentação de novos documentos após a emissão do primeiro pronunciamento, no qual acolheu despesas no montante de R$ 226.003,30, do total de R$ 538.576,82 captados, restando não comprovada a aplicação de R$ 312.573,52.
Com base nesses exames, propôs a unidade recursal dar provimento parcial ao recurso de Fabiano Kenzo, de modo a reduzir o débito para R$ 312.573,52, e bem como reduzir proporcionalmente a multa que lhe foi aplicada em função da redução do dano.
O Ministério Público junto ao TCU, representado pela Procuradora-Geral Cristina Machado da Costa e Silva, aquiesceu à proposta da Serur (peça 119) .
Ante o breve relato, passo ao exame dos autos. 
Manifesto-me desde já de acordo com os pareceres prévios, transcritos no relatório que integra esta decisão, e os adoto como razões de decidir, sem prejuízo de tecer os comentários a seguir.
A premissa utilizada pela Serur para acolher parte das despesas foi a correspondência entre as notas fiscais/recibos/declarações, os cheques emitidos, e as movimentações bancárias demonstradas nos extratos. Não foram acolhidas despesas com base em recibos ou declarações quando não emitidos por pessoas físicas, visto que pessoas jurídicas devem emitir notas fiscais. Também somente foram acolhidas as despesas cujos lançamentos efetuados na conta de livre movimentação correspondiam a um comprovante de sua regular aplicação. Dessa forma, mais de uma despesa para diferentes fornecedores paga por um único cheque não foi acolhida pela Serur, de acordo com o art. 34 da Portaria ME 120/2009.
Estou de acordo com as premissas acima, devendo ser acolhidas as despesas no montante de R$ 226.003,30, visto que as referidas aplicações estão acompanhadas de documentos probatórios que possuem correlação entre si.
Além disso, a Serur, após examinar o conteúdo das reportagens e do material fotográfico correlato (peça 107, p. 2) , verificou que há indícios de que houve a realização do evento. Todavia, nem todas as despesas a ele atribuídas foram comprovadas. 
O argumento de que o recorrente não deveria ser responsabilizado com base na alegação de que teria se afastado da entidade entre agosto de 2010 a agosto de 2012, enquanto a vigência do termo de compromisso foi de 24/3/2010 a 15/2/2011, já havia sido suficientemente refutado tanto pelo relator a quo quanto pela unidade técnica responsável pelo exame inicial do feito, assim como pelo MPTCU, inclusive em sede de embargos. 
Prevaleceu o entendimento de que não teriam sido carreados aos autos elementos que sustentassem o afirmado, bem como as informações constantes do sistema CNPJ da Receita Federal indicavam que o recorrente permanecia no cargo desde o encerramento do prazo previsto para a prestação de contas final. 
Desta feita, o recorrente apresentou declarações de afastamentos elaboradas em 2018 (peças 103 a 106) pela Vice-Presidente, pelos Diretores Financeiro, Administrativo e pelo Conselheiro Fiscal da Associação. 
Todavia, conforme jurisprudência desta Corte, referidas declarações não favorecem o recorrente, pois informam tão somente que o Sr. Fabiano Kenzo Rokutan estaria afastado da entidade, todavia ainda exercia oficialmente o cargo de presidente daquela associação, tendo em vista a ausência de documentos apropriados que atestassem o seu desligamento da entidade. 
Além disso, declarações perante esta Corte tem baixo valor probatório consoante jurisprudência desta Corte, conforme análise da Serur a seguir transcrita:
6.4. Além disso, documentos que se revestem sob a forma de declaração são capazes de comprovar o ato da declaração em si, mas não os fatos declarados (Acórdão 1441/2011-TCU-Plenário, Rel. Min. Walton Alencar Rodrigues) . Esse entendimento decorre do teor do art. 368, caput e parágrafo único, do Código de Processo Civil, aplicado subsidiariamente aos processos do TCU, que estabelecem que "as declarações constantes do documento particular, escrito e assinado, ou somente assinado, presumem-se verdadeiras em relação ao signatário. Quando, todavia, contiver declaração de ciência, relativa a determinado fato, o documento particular prova a declaração, mas não o fato declarado, competindo ao interessado em sua veracidade o ônus de provar o fato".
Logo, considero prejudicado o argumento de que não competia ao recorrente apresentar a prestação de contas em função do seu afastamento.
Por fim, faço apenas um ajuste pontual na proposta da Serur em relação a redução do débito. O valor considerado elidido de R$ 226.003,30 será deduzido integralmente da primeira parcela do débito que figurou no acórdão recorrido, no valor de R$ 285.712,93, restando desta parcela ainda R$ 59.709,63 como débito, além da segunda parcela no montante de R$ 252.863,89, perfazendo o total de R$ 312.573,52. Respeitando o cálculo da dosimetria do Relator a quo, a multa será reduzida na mesma proporção da redução do débito.
	Ante todo o exposto, VOTO para que seja acolhida a minuta de acórdão que ora trago à apreciação deste Colegiado.
TCU, Sala das Sessões Ministro Luciano Brandão Alves de Souza, em 26 de maio de 2020.
Ministro VITAL DO RÊGO 
Relator